【裁判字號】    91,重訴,89
【裁判日期】    921125
【裁判案由】    拆屋還地
【裁判全文】
臺灣嘉義地方法院民事判決  九十一年度重訴字第八九號
    原      告  中國廣播股份有限公司
    法定代理人  趙守博
    訴訟代理人  蔡碧仲律師
                李金樺律師
    被      告  財團法人中央廣播電台  設台北市○○路五五號
    法定代理人  林正                住台北市○○路六九巷九九號
    訴訟代理人  何永福律師
    複代理人    黃文力律師
右列當事人間請求拆屋還地事件，本院於民國九十二年十一月十一日言詞辯論終結而
判決如左：
    主      文
座落嘉義縣民雄鄉○○段中廣小段六０七地號、嘉義縣民雄鄉○○段頂寮小段三六九
地號等二筆土地上的地上物（四座天線鐵塔設備）、地下物（地網），被告應拆除後
，將土地交還原告。
被告應給付原告新台幣（下同）肆佰柒拾參萬參仟貳佰拾捌元，及自民國九十一年六
月十四日起至清償日止，按年息百分之五計算的利息。另從民國九十一年六月一日起
，至被告交還土地之日為止，按月給付原告捌萬玖仟參佰零陸元。
原告所提其餘訴訟及假執行聲請，均應駁回。
本案訴訟費用應由被告負擔三分之二，原告負擔三分之一。
本件判決第一項、第二項在原告為被告提供壹佰伍拾捌萬元擔保金後，可以假執行，
但被告在假執行程序實施前，預先提供肆佰柒拾參萬參仟貳佰拾捌元擔保，可以免除
假執行。
    事實及理由
壹、原告主張：
  一、嘉義縣民雄鄉○○段中廣小段六０七地號、嘉義縣民雄鄉○○段頂寮小段三六
      九地號土地（以下簡稱：本案二筆土地），原告於民國四十一年購得後，即提
      供作為對大陸廣播使用，雙方雖曾成立定期使用借貸關係，但八十五年六月十
      一日土地點交紀錄，雙方曾協議：被告成立財團法人中央廣播電台時，即應返
      還本案二筆土地。八十七年一月一日正式成立被告電台，依民法第四七０條第
      一項規定，被告應將本案二筆土地返還原告，如今，被告已無任何法律上權源
      占有使用土地，依民法第七六七條規定，被告應將本案二筆土地上所設置地上
      物（四座天線鐵塔設備）及地下所舖設地網拆除，並將土地交還原告。
  二、無法律上原因而受利益，致他人受損害者，應返還其利益，雖有法律上原因，
      而其後已不存在者，亦同。不當得利受領人，除返還所受利益外，如本於該利
      益更有所取得者，並應返還，但依其利益性質或其他情形不能返還者，應償還
      其價額，民法第一七九條及第一八一條分別定有明文。而城市地方房屋租金，
      以不超過土地及其建築物申報總價年息百分之十為限，對於租用基地建築房屋
      亦準用之，土地法第九十七條第一項、第一０五條分別有明文規定。
      本案二筆土地由被告自六十一年無權占有使用至今，被告無法律上原因，占用
      本案二筆土地，其行為構成不當得利，原告受有損害，故請求被告給付相當於
      五年內租金的損害賠償（自八十七年一月一日起至九十一年五月三十一日止）
      ，其損害金計算方式如下：
      本案二筆土地面積分別為１０６４４２平方公尺，公告土地現值每平方公尺７
      ９０元（六０七地號），及７８８平方公尺，公告土地現值為每平方公尺７２
      ０元（三六九地號）。自八十七年一月一日起，至九十一年五月三十一日止，
      計五十三個月，每月損害金分別為十七萬七千四百零三元（六０七地號，２０
      ０乘１０６４４２乘０．１除１２，等於１７７４０３元，四捨五入）、一千
      二百零八元（三六九地號，１８４乘７８８乘０．１除１２，等於１２０８元
      ，四捨五入），五十三個月損害金，合計九百四十六萬六千三百八十三元（１
      ７７４０３＋１２０８乘５３）。
      另外，自九十一年六月一日起，至返還土地之日為止，被告無權使用原告土地
      ，根據不當得利規定，應按月給付十七萬八千六百十一元（１７７０４３＋１
      ２０８）。
  三、對被告抗辯的陳述：
    １、本案二筆土地是原告四十一年向原地主林世、何猛購得，不是以國家預算購
        買，並非國有財產，被告對此應負舉證責任。
    ２、被告於六十九年七月改隸國防部，八十二年間，中國國民黨中央委員會文化
        工作會曾就本案二筆土地作出決議：「有關中央廣播電台使用，貴公司嘉義
        縣民雄鄉○○段中廣小段六０七號及頂寮段頂寮小段三六九地號二筆土地辦
        理租約案。請函該台同意訂約繼續借用，俟國家廣播電台設置條例在立法院
        通過時，該台應立即歸還借用之土地，請查照」，國防部當時即開始與原告
        討論土地歸還事宜，八十五年二月二十六日洽談土地歸還細節，雙方並於同
        年六月十一日至現場辦理歸還點交手續，故使用借貸已於八十五年六月十一
        日終止，被告抗辯雙方屬於有目的性使用借貸，並無理由。
    ３、八十五年六月十一日土地點交紀錄即明定：「中央廣播電台於國家廣播電台
        成立前，中國廣播公司無償繼續撥借中央廣播電台使用嘉義縣民雄鄉○○段
        頂寮小段三六九、中廣小段六０七地號等二筆土地，俟國家廣播電台成立後
        ，若有撥音任務需要，由國家廣播電台與中國廣播公司協調後續事宜」，因
        當時國家廣播電台屬於國防部，若無償供國防部使用，即可免徵地價稅，故
        雙方於土地點交紀錄定有「無償繼續撥借」字樣，且定有期限，即「於國家
        廣播電台成立前」，故雙方確曾成立定期使用借貸。
        原告於八十五年十二月二十四日分別以臺廣源行字（八五）四九二四號、四
        九二九號函，先後向被告表示：「國家廣播電台（中央廣播電台）設置條例
        ，業於八十五年元月十七日經立法院三讀通過，中央廣播電台亦將納編於國
        家廣播電台，本公司基於業務發展需要，將於國家廣播電台正式成立時收回
        該二筆土地」、「本公司基於業務發展需要，將於國家廣播電台正式成立時
        收回該二筆土地，屆時敬請將該土地上之相關設備惠予遷離」，八十六年十
        二月二十七日，再以臺廣源行字（八六）六０一八號函，通知被告應於八十
        七年一月一日起（財團法人中央廣播電台正式成立時），返還本案二筆土地
        。
        被告已於八十七年一月一日正式成立財團法人中央廣播電台，原告一再催告
        被告返還土地，並經行政院新聞局數次召開協調會居中協調，被告卻拒絕接
        受，但雙方使用借貸期限屆至，被告無權繼續占有本案二筆土地。
  四、綜上，原告根據所有物返還請求權及不當得利等法律關係，提起本件訴訟，請
      求被告將本案二筆土地之地上物（四座天線鐵塔設備，如附卷照片所示）及地
      下物（地網）拆除，並將土地交還原告；另應給付原告九百四十六萬六千三百
      八十三元，及自起訴狀繕本送達（九十一年六月十三日）翌日起，至清償日止
      ，按年息百分之五計算利息，自九十一年六月一日起至返還土地之日止，按月
      給付十七萬八千六百十一元。並願提供擔保，請求准為宣告假執行。
  五、提出原告公司事項登記卡、公司營利事業登記證、土地登記謄本、八十六年十
      二月二十七日函文、會議記錄、土地點交（收）紀錄、地價謄本、中國國民黨
      中央委員會函文、行政院新聞局函文各一份、八十五年十二月二十四日函文二
      份、買賣契約及整理清單二十份（均為影本），作為證明。
貳、被告抗辯：
  一、被告法代董事長已在九十二年八月七日變更為林峰正，故應由林峰正承受訴訟
      。
  二、被告前身為原告節目部大陸廣播組，工作項目為對大陸廣播，原告向政府請准
      核撥經費，於四十一年四月底購得本案二筆土地，四十三年五月完成全部工程
      ，為強化對匪廣播作戰，將原有大陸廣播組擴大為「大陸廣播部」（被告前身
      ），六十一年正名為「中央廣播電台」，六十九年改隸國防部，於八十五年一
      月十七日立法院通過「中央廣播電台設置條例」，以原告公司海外部及原中央
      電台所使用國有財產，成立「財團法人中央廣播電台」。
      三十五年一月間，國民政府國防最高委員會第一八四次會議決議改組原告為「
      中國廣播股份有限公司」，其原始股東七十七人，均由中央政府選定，直至五
      十四年間開始廣播前，所有機具、設備、徵購土地、人事等費用，均由中央政
      府編列預算支應，所有員工均具有公務員身份，而原告購買本案二筆土地，所
      需費用是由中央政府支出，故本案二筆土地應屬於國有財產，並非原告所有。
  三、被告六十一年七月一日改名為「中央廣播電台」後，即直接隸屬「中國國民黨
      中央委員會」，六十三年七月十二日中國國民黨中央委員會以（六三）陸政字
      第八三一二號函，其附件載明；就中央廣播電台體制案，經奉中央工作會議第
      二四三次會議決議如下：「三、有關中央廣播電台與中國廣播公司資產劃割問
      題，決議如下：（一）原中國廣播公司資產帳內列帳有案而撥借中央廣播電台
      使用之資產，其產權仍屬中廣公司，但應繼續撥借中央廣播電台使用之」，故
      本案二筆土地是原告同意借給被告作為大陸廣播使用，雙方屬於有目的性使用
      借貸關係。
      原告取得本案二筆土地，所需經費由中央政府追加預算所購置，先不論原告與
      中央政府就本案二筆土地屬於信託關係或附負擔贈與，或單純贈與關係，四十
      一年登記在原告名下後，即興建各項廣播設備，依中央政府既定政策，提供被
      告對大陸廣播之用，故當初原告提供土地給被告無償使用，其目的在於推動中
      央政府對大陸廣播政策，此項目的至今仍未完成，被告使用原告土地，屬於有
      目的性使用借貸關係，並非無權占有。
  四、本案二筆土地屬於有目的性使用借貸關係，而被告對大陸廣播的目的仍繼續存
      在，故本件訴訟無理由，而請求駁回原告訴訟及假執行聲請，如受不利判決，
      另願提供擔保，請求免為假執行宣告。
  五、提出中國國民黨中央委員會函文、「中廣４０年」摘錄、中廣公司預算書、「
      對中陸廣播概述」摘錄、「中廣大事紀」摘錄各一份、土地登記謄本二份（均
      為影本），作為證明。並聲請傳證人李文益、程台生，另向監察院調閱原告是
      否不當取得本案二筆土地之調查報告、該院九十一年八月二十六日（九一）院
      台交字第０九一二五００二三二號函，向民雄鄉公所函查本案二筆土地「使用
      地類別」，何時編為「特定目的事業用地」，由何人申請以及為何會編定等相
      關文件。
參、本院判斷：
  一、程序方面：原告於九十二年十月二日縮減請求為九百四十六萬六千三百八十三
      元（原為四千二百三十二萬八千二百七十元），同時擴張請求自九十一年六月
      一日起至返還土地日為止，按月給付十七萬八千六百十一元，依照民事訴訟法
      第二五五條第一項第三款規定：「訴狀送達後，原告不得將原訴變更或追加他
      訴。但有下列各款情形之一者，不在此限：３、擴張或減縮應受判決事項之聲
      明者」，原告擴張及減縮聲明，符合法律規定，可以准許。
  二、雙方對於各自提出的書證及函文，均未爭執，可以採信。被告抗辯本案二筆土
      地是國家預算所購得，屬於國有財產，故原告應返還本案二筆土地，被告為國
      家廣播電台，不能將土地交還原告。但是，本案二筆土地所有權屬於原告，原
      告是合法向地主購買，有土地登記謄本及買賣契約附卷證明，被告並未爭執，
      即使當時購買金額是由中央政府編列預算支出，不論其中的法律關係為何，仍
      須由中央政府主管機關（例如國有財產局或新聞局）出面請求原告返還土地，
      在中央政府未請求返還下，原告仍是所有權人，自然有權提起本件訴訟。
      其次，原告若是非法、不當取得本案二筆土地，基於剝奪人民財產權，應有法
      律保留原則的適用，亦應由立法院立法通過特別條例，以法律規定強制剝奪原
      告土地財產權，但立法院目前並未通過此種條例，因此，被告以上抗辯，均不
      能成立。
  三、雙方均承認對於本案二筆土地有使用借貸關係，故本件爭議在於：被告占有使
      用本案二筆土地，究竟屬於有目的性使用借貸或定期使用借貸？
      先不論當初原告出借本案二筆土地給被告使用，是否基於特定借貸目的，即使
      是基於對大陸廣播的目的而出借給被告，但八十五年六月十一日土地點交紀錄
      ，雙方曾協議；中央廣播電台於國家廣播電台成立前，中國廣播公司無償繼續
      撥借中央廣播電台使用本案二筆土地，等到國家廣播電台成立後，若有撥音任
      務需要，由國家廣播電台與中國廣播公司協調後續事宜。由此可知，政府成立
      國家廣播電台已因八十五年一月十七日立法院通過「中央廣播電台設置條例」
      ，而是將確定發生的事實，屬於一種既定的期限，雙方協議等到國家廣播電台
      成立後，再繼續協調後續事宜。經過此一協議後，本案二筆土地之前雖是借給
      被告作為對大陸廣播之用，但已經更改使用借貸契約的內容，而變為定期使用
      借貸契約，亦即由被告繼續使用本案二筆土地，到國家廣播電台成立後，再協
      調決定是否繼續出借、買賣或改為租賃等其他契約。
      被告抗辯所謂「由國家廣播電台與中國廣播公司協調後續事宜」，即表示；國
      家廣播電台成立後，如繼續對大陸廣播，原告會繼續提供被告使用。雖然解釋
      意思表示，應探求當事人的真意，但是，意思表示所顯現的文字已經清楚明白
      ，並無難懂或不明、矛盾的地方，仍應以文字所表現出來的意思為準。「國家
      廣播電台成立後，若有撥音任務需要，由國家廣播電台與中國廣播公司協調後
      續事宜」，從此段文字來看，沒有不明白或矛盾之處，所謂的「協調後續事宜
      」，自是指雙方是否協調究應重新訂約或更改契約，而不是被告所抗辯的情形
      ，故不能被本院採信。
      中央廣播電台設置條例於八十五年一月十七日經立法院三讀通過後，原告於同
      年十二月二十四日，分別發函被告，要求收回本案二筆土地，八十六年十二月
      二十七日，更要求被告應於八十七年一月一日返還土地，有該三份函文附卷可
      證，雙方使用借貸契約屬於定有期限，被告於八十七年一月一日正式成立，即
      表示雙方使用借貸契約終止，原告又函知被告不再出借，依民法第四七０條第
      一項前段規定：「借用人應於契約所定期限屆滿時，返還借用物」，被告已無
      權繼續使用本案二筆土地，而屬於無權占有，依民法第七六七條前段規定：「
      所有人對於無權占有或侵奪其所有物者，得請求返還之」，因此，原告請求被
      告拆除本案二筆土地上的四座天線鐵塔設備（如附卷照片所示），以及位於土
      地下方的地網，符合法律規定，應該准許。
  四、雙方使用借貸契約已經到期終止，被告無權使用本案二筆土地，卻仍繼續占用
      ，而獲得相當於免付租金的利益，致使原告受有損害，依照民法第一七九條規
      定：「無法律上之原因而受利益，致他人受損害者，應返還其利益。雖有法律
      上之原因，而其後已不存在者，亦同」，被告無權占用行為，構成不當得利，
      原告依土地法第九十七條第一項規定：「城市地方房屋之租金，以不超過土地
      及其建築物申報總價年息百分之十為限」，以及準用於租用基地建築房屋規定
      （土地法第一０五條參照），起訴請求被告給付九百四十六萬六千三百八十三
      元，及自九十一年六月一日起，至返還土地之日為止，按月給付十七萬八千六
      百十一元。
      本院衡量當前社會經濟情勢、土地閒置情況嚴重及投資景氣低迷等各項條件，
      而認為應以土地申報總價年息百分之五比較適當，因此，原告請求自八十七年
      一月一日至九十一年五月三十一日，共五十三個月相當於租金的損害，其計算
      方式如下：
      本案二筆土地面積分別為１０６４４２平方公尺、７８８平方公尺，八十九年
      申報地價每平方公尺２００元（六０七地號）、１８４元（三六九地號），有
      地價謄本附卷可證。自八十七年一月一日至九十一年五月三十一日，共計五十
      三個月，二筆土地每月損害金分別為八萬八千七百零二元（六０七地號，２０
      ０乘１０６４４２乘０．０５除１２，四捨五入）、六百零四元（三六九地號
      ，１８４乘７８８乘０．０５除１２，四捨五入），五十三個月損害金，共計
      四百七十三萬三千二百十八元。
      另外，被告自九十一年六月一日起，至返還土地之日為止，無權使用原告所有
      本案二筆土地，而獲得相當於免付租金的利益，依上述不當得利規定，自應按
      月給付八萬九千三百零六元（六０七地號為每月８８７０２元，三六九地號為
      每月６０４元）。
      原告請求被告給相當於五十三個月租金的損害賠償，在四百七十三萬三千二百
      十八元範圍內，以及自九十一年六月一日起至交還土地之日為止，按月給付八
      萬九千三百零六元，均具有法律上理由，可以准許，但超過以上請求範圍的部
      分，則無法准許，而應駁回。
  五、綜上所述，雙方定期使用借貸關係屆滿後，被告已無權占用本案二筆土地，故
      原告根據所有物返還請求權法律關係，起訴請求被告拆除四座天線鐵塔設備等
      地上物，以及在土地下所設地網，並將土地返還原告，具有法律上理由，可以
      准許。另外，被告無法律上原因，使用原告土地，獲得相當於免付租金的利益
      ，原告請求被告給付五年內損害金，以及至返還土地為止，按月給付相當於租
      金的不當得利，均符合法律規定，應該准許。但超過此一範圍的請求，不具有
      法律上理由，而應駁回。
  六、本件事證明確，被告提出其他防禦方法及調查證據，均不會影響本院判斷，故
      不必在此一一論述。
肆、雙方均表示願意提供擔保，聲請本院准許或免除假執行宣告。原告部分勝訴，部
    分敗訴，依照民事訴訟法第三九０條第二項、第三九二條第二項規定（請看附錄
    法條），本院宣告；本件判決第一項、第二項在原告提出相當擔保金後（如主文
    記載），可以假執行，但被告在假執行程序實施前，可以預先提供全額擔保（如
    主文記載），而免除假執行。至於原告敗訴部分，則無法准許，應一併駁回。
伍、訴訟費用負擔的依據：依照民事訴訟法第七十九條但書，判決如主文。
中      華      民      國      九十二    年      十一    月    二十五  日
                                  臺灣嘉義地方法院民事第二庭
                                      法  官  甘  大  空
右為正本係照原本作成
如對本判決上訴須於判決送達後廿日內向本院提出上訴狀
中      華      民      國      九十二    年      十一    月    二十五  日
                                      書記官  蕭  琪  男
~F0~
~T40~
附錄法條：
民事訴訟法第三九０條第二項：
「原告陳明在執行前可供擔保而聲請宣告假執行者，雖無前項釋明，法院應定相當之
擔保額，宣告供擔保後，得為假執行」。
民事訴訟法第三九二條第二項：「法院得依聲請或依職權，宣告被告預供擔保，或將
請求標的物提存而免為假執行」。


司法院資訊處製作；財團法人民間司法改革基金會備份。
